【裁判字號】    97,訴,952
【裁判日期】    971202
【裁判案由】    返還墊款
【裁判全文】
臺灣板橋地方法院民事判決               97年度訴字第952號
原      告  丁○○
訴訟代理人  陳明欽律師
複代  理人  王秋滿律師
被      告  丙○○
訴訟代理人  乙○○
上列當事人間請求返還墊款事件，經本院於民國97年11月18日言
詞辯論終結，判決如下：
    主      文
原告之訴駁回。
訴訟費用由原告負擔。
    事實及理由
一、程序方面：
    按「訴訟全部或一部之裁判，以他訴訟之法律關係是否成立
    為據者，法院得在他訴訟終結前以裁定停止訴訟程序。」，
    民事訴訟法第182 條第1 項定有明文。惟此之所謂訴訟全部
    或一部之裁判，以他訴訟之法律關係是否成立為據者，係指
    他訴訟之法律關係是否成立，為本件訴訟先決問題者而言，
    若他訴訟是否成立之法律關係，並非本件訴訟之先決問題，
    則其訴訟程序即毋庸中止（最高法院18年抗字第56號判例意
    旨）。更重要者，是否依上開規定裁定停止訴訟程序，法院
    有自由裁量之權（最高法院17年抗字第186 號、28年抗字第
    164 號判例意旨參照）。原告係以其代償被告對訴外人甲○
    ○所負債務中之新臺幣（下同）2,000,000 元，提起本件訴
    訟，惟本件原告以其對訴外人甲○○、廖文彭提起詐欺告訴
    ，經臺灣板橋地方法院檢察署（下稱板橋地檢署）檢察官認
    廖文彭並未貸與本件原告任何款項，即原告並未替被告代償
    2,000,000 元，並認廖文彭、甲○○涉有詐欺犯嫌，而以板
    橋地檢署96年度偵續二字第7 號詐欺案件（下稱相關刑案偵
    查）提起公訴，目前由本院刑事庭97年度易字248 號詐欺案
    件（下稱相關刑案）受理中，為免裁判兩歧，爰依上開規定
    聲請本院將本件裁定停止，待相關刑案終結後再行訴訟程序
    等情。惟查，相關刑案之法律關係係認定廖文彭、甲○○是
    否涉有詐欺犯嫌，而上開廖文彭、甲○○是否涉有詐欺犯嫌
    之法律關係，並非本件訴訟原告是否為被告代償債務之「先
    決問題」，揆諸首揭說明，原告此部分之聲請與上開規定之
    情形未合，且經本院詳閱卷證後，亦認為並無裁定停止訴訟
    序之必要，此部分之聲請自無從准許，合先敘明。
二、原告主張：原告與訴外人即原告之夫張有禮收養被告為養女
    ，坐落臺北縣三峽鎮○○段503 、504-2 地號土地（下分別
    稱503 、504-2 地號土地，合稱相關土地）原登記為張有禮
    所有，相關土地上未辦保存登記之建物（下稱相關建物，相
    關土地及相關建物下合稱相關房地）亦原為張有禮所有，張
    有禮於民國79年間死亡，相關房地由兩造共同繼承，應有部
    分各1/2 。兩造感情不睦，被告離家多年均未與原告聯絡。
    原告與訴外人甲○○素不相識，約自93年3 月間起，甲○○
    屢次向原告稱被告提供相關土地應有部分1/2 （下或稱被告
    應有部分）設定抵押權向其借得2,000,000 元，已長達3 年
    餘，本利均未清償，目前本利已累積至3,500,000 元等語，
    原告為免被告為高利所苦，甚至殃及原告，只得為被告還錢
    ，甲○○見原告願為被告還錢，且原告不識字，遂要求原告
    提供相關土地向臺北縣三峽鎮農會（下稱三峽農會）辦理貸
    款，為節省時效，手續由其與訴外人廖文彭代辦，原告遂於
    空白之土地登記登記申請書等文件上簽名、用印，並將印鑑
    證明、印鑑章及相關土地所有權狀交付甲○○、廖文彭。因
    甲○○遲未向三峽農會辦理貸款，經原告一再詢問催促，甲
    ○○始於93年10月初交還相關土地所有權狀等文件。原告嗣
    向不動產仲介公司洽洵出賣原告相關土地應有部分1/2 （下
    或稱原告應有部分）事宜，方發現相關土地原告應有部分已
    先後3 次辦理抵押權設定登記予廖文彭（其中503 地號土地
    先於93年7 月13日設定最高限額400,000 元抵押權完竣，後
    於93年7 月20日設定最高限額2,000,000 元抵押權完竣；另
    50 4-2地號土地於93年9 月29日設定最高限額600,000 元抵
    押權完竣，上開3 項抵押權設定下稱相關抵押權）。原告遂
    對廖文彭提起塗銷抵押權登記、確認本票債權不存在之訴訟
    ，經本院94年度訴字第668 號民事事件（下稱相關民案一審
    ）認定甲○○證稱其經本件原告授權向廖文彭收取2,000,00
    0 元，用以抵償被告積欠甲○○之款項不可採信，惟相關民
    案一審兩造對相關民案一審判決不服提出上訴，經臺灣高等
    法院95年度上字第303 號民事事件（下稱相關民案二審）判
    決認定本件原告曾代償2,000,000 元，嗣經最高法院95年度
    臺上字第266 號判決維持確定在案。而廖文彭聲請查封原告
    應有部分，經本院94年度執字第10501 號民事執行事件（下
    稱原告相關執行事件）受理，廖文彭於相關民案判決確定後
    ，繼續聲請拍賣原告應有部分，原告為減少損失，不得不自
    尋買主，經訴外人邱垂章同意以7,900,000 元買受，原告將
    其中所得4,800,000 元給付廖文彭達成和解，廖文彭撤回相
    關執行事件之強制執行。嗣後，被告拒將上開代墊款2,000,
    000 元償還原告，而甲○○亦未將相關抵押權登記塗銷，原
    告為保全債權，並防止被告應有部分遭到侵奪，故向本院聲
    請假扣押被告應有部分，經本院97年度執全字第437 號假扣
    押執行事件（下稱相關假扣押執行事件）受理，詎被告仍拒
    絕與原告協商處理，直接向本院聲請命原告限期起訴，原告
    不得已始提起本件訴訟。並聲明：被告應給付原告2,000,00
    0 元，及自起訴狀繕本送達之翌日起至清償日止，按週年利
    率5%計算之利息。
三、被告則以：被告固曾積欠訴外人甲○○及周月裡借款債務，
    惟原告根本未替被告代償上開債務，更遑論其於本件主張之
    上開債務中之2,000,000 元部分，此可由周月裡仍執本票裁
    定中所載之全額債權聲請對被告強制執行（本院97年度執字
    第21647 號清償票款強制執行事件〈下稱被告相關強制執行
    事件〉）可知，嗣經被告以本件原告主張為據，對周月裡提
    起債務人異議之訴（本院97年度訴字第2110號民事事件〈下
    稱被告相關民案〉受理），非惟周月裡所否認，且甲○○於
    被告相關民案、相關刑案中亦均證述並無本件原告代償本件
    被告之情事，是原告之主張並無理由等語。並聲明：原告之
    訴駁回。
四、原告主張之上開情事，業據其提出切結書、委任書、相關民
    案一、二審判決及相關民案三審裁定、相關土地所有權狀及
    登記謄本、房地買賣契約書、支票、相關刑案起訴書等件為
    證，惟為被告所否認，並以上開情詞置辯。是原告是否曾代
    償被告對訴外人甲○○所負債務中之2,000,000 元，厥為本
    件重要之爭執，合先敘明。
五、按當事人主張有利於己之事實者，就其事實有舉證之責任，
    民事訴訟法第277 條前段定有明文。是依「民事訴訟如係由
    原告主張權利者，應先由原告負舉證之責，若原告先不能舉
    證，以證實自己主張之事實為真實，則被告就其抗辯事實即
    令不能舉證，或其所舉證據尚有疵累，亦應駁回原告之請求
    。」，「請求履行債務之訴，除被告自認原告所主張債權發
    生原因之事實外，應先由原告就其主張此項事實，負舉證之
    責任，必須證明其為真實後，被告於其抗辯事實，始應負證
    明之責任，此為舉證責任分擔之原則。」（最高法院17年上
    字第917 號、43年臺上第377 號判例意旨參照）。原告主張
    其代償被告積欠訴外人甲○○之債務，無非係以甲○○於相
    關民案一審中之證詞，及相關民案二審判決第5 頁第13至17
    行、第6 頁第13、14行之記載中曾認定本件原告曾代償被告
    2,000,000 元之債務為依據。是本院為求慎重，調取相關民
    案歷審全卷，經核對結果，其中關於原告主張相關民案二審
    判決第6 頁第13至14行之記載（見本院卷第41頁），至多僅
    能證明其向廖文彭借到3,550,000 元，惟縱以本件原告曾借
    得上開款項並非虛罔，亦無從證明其將其中2,000,000 元代
    償被告之債務。次以甲○○固於相關民案一審94年11月25日
    期日證稱：「．．．我拿走2,000,000 元現金是原告（即本
    件原告）要幫丙○○（即本件被告）還錢．．．」等語（見
    本院97年度板調字第77號卷第11頁），相關民案二審亦以上
    開甲○○之證詞，而為相關民案二審判決第5 頁第13至17行
    之認定（見本院卷第41頁），惟甲○○於相關民案一審同期
    日所為證述甚多，上開證言係為何發生，從何而至，均無從
    知悉，且如甲○○上開證詞可採，若甲○○及訴外人周月裡
    （依卷內相關土地地籍謄本以觀，被告實係向甲○○及周月
    裡借款，而將被告應有部分設定抵押權予周月裡為擔保，見
    本院卷第20至25頁）能依上開證詞，扣除2,000,000 元債務
    後向本院聲請被告相關執行事件進行執行，自無發生本件紛
    爭之可能，然訴外人周月裡並未扣除2,000,000 元，仍以其
    對被告之全額債權對被告聲請強制執行，經被告以本件原告
    主張代償情事對周月裡提起債務人異議之訴（即被告相關民
    案），周月裡亦拒不置理，尤有甚者，甲○○於被告相關民
    案中則一反其在相關民案一審為上開證言，否認原告曾為被
    告代償之情事，更在相關刑案偵查中亦否認代償之情，是自
    不得僅以甲○○曾於相關民案一審中所為「．．．我拿走2,
    000,000 元現金是原告要幫丙○○還錢．．．」片斷證述，
    即遽認原告曾為被告代償2,000,000 元之情事，而陷被告於
    「舊債務非但未消滅，反而另生出不知由何而生之代償債務
    」之不利地位，且本件曾多次通知甲○○均未到場，是原告
    之上開舉證，既無法證明其確曾代償被告2,000, 000元債務
    之情事，揆諸首揭說明，原告之主張即無可採。
六、從而，原告提起本件訴訟，請求被告應給付原告2,000, 000
    元，及自起訴狀繕本送達之翌日起至清償日止，按週年利率
    5%計算之利息，即無理由，應予駁回。
七、訴訟費用負擔之依據：民事訴訟法第78條。
中    華    民    國    97    年    12    月    2     日
                  民事第二庭法  官  鍾啟煌
以上正本係照原本作成。
如對本判決上訴，須於判決送達後20日內，向本院提出上訴狀，
上訴臺灣高等法院（應按他造人數提出繕本）。
中    華    民    國    97    年    12    月    2     日
                            書記官  張國仁


司法院資訊處製作；財團法人民間司法改革基金會備份。
